ACORDAO-COMPLETO-2423360

ACÓRDÃO 2457/2022 ATA 13/2022 - PRIMEIRA CÂMARA

VISTOS, relatados e discutidos estes autos de tomada de contas instaurada pelo Instituto Nacional de Colonização e Reforma Agrária (Incra) contra a Federação dos Trabalhadores e Trabalhadoras na Agricultura do Estado do Maranhão (Fetaema) e respectivos dirigentes, Domingos Albuquerque Paz e Francisco Sales de Oliveira, em razão de irregularidades na prestação de contas dos recursos repassados à referida entidade por força do Convênio 6000/2004;
ACORDAM os Ministros do Tribunal de Contas da União, reunidos em sessão da Primeira Câmara, ante as razões expostas pelo Relator, em:
9.1. acolher as alegações de defesa apresentadas pela Federação dos Trabalhadores Rurais Agricultores e Agricultoras Familiares do Estado do Maranhão (Fetaema) ;
9.2. excluir Domingos Albuquerque Paz e Francisco Sales de Oliveira da presente relação processual;
9.3. julgar regulares com ressalva as contas da Federação dos Trabalhadores Rurais Agricultores e Agricultoras Familiares do Estado do Maranhão (Fetaema) , com fundamento nos artigos 1º, inciso I, 16, inciso II, 18, inciso II, e 23, da  Lei 8.443/1992, c/c os artigos 1º, inciso I, 208 e 214, inciso II, do Regimento Interno/TCU, expedindo-lhe quitação;
9.4. encaminhar cópia desta deliberação, acompanhada do relatório e voto que a fundamentam, ao Instituto Nacional de Colonização e Reforma Agrária e aos responsáveis.

Tomada de contas especial em razão de irregularidades na prestação de contas dos recursos repassados à referida entidade por força do Convênio 6000/2004;

Primeira Câmara

Entidades/órgãos do Governo do Estado do Maranhão.

3. Interessados/Responsáveis:
3.1. Interessado: Instituto Nacional de Colonização e Reforma Agrária (00.375.972/0001-60).
3.2. Responsáveis: Domingos Albuquerque Paz (XXX.279.343-XX); Federação dos Trabalhadores Rurais Agricultores e Agricultoras Familiares do Estado do Maranhão (06.062.327/0001-74); Francisco Sales de Oliveira (XXX.856.653-XX).

Ministro Vital do Rêgo.

13.1. Ministros presentes: Benjamin Zymler (na Presidência), Walton Alencar Rodrigues (Relator) e Vital do Rêgo (Revisor).
13.2. Ministro-Substituto convocado: Augusto Sherman Cavalcanti.
13.3. Ministro-Substituto presente: Weder de Oliveira.

WALTON ALENCAR RODRIGUES

Transcrevo instrução cuja proposta foi acolhida pelo escalão dirigente da Secretaria de Controle Externo de Tomada de Contas Especial (SecexTCE) :
INTRODUÇÃO
1.	Cuidam os autos de tomada de contas especial (TCE) instaurada pelo Instituto Nacional de Colonização e Reforma Agrária (Incra) , em desfavor da Federação dos Trabalhadores e Trabalhadoras na Agricultura do Estado do Maranhão (Fetaema) e dos Srs. Domingos Albuquerque Paz e Francisco Sales de Oliveira, presidentes da referida Federação à época das ocorrências (v. p.ex. peça 1, p. 178, e peça 3, p. 259) , em razão de irregularidades na prestação de contas dos recursos repassados à citada entidade por força do Convênio 6000/2004 (peça 1, p. 178-196) , Siafi 518019, celebrado entre o Incra e a Fetaema, que teve por objeto "a prestação de Serviços de Assessoria Técnica, Social e Ambiental - ATES a 18.056 famílias assentadas, a elaboração de 60 Planos de Desenvolvimento de Assentamentos - PDA's a 10.027 famílias e elaboração de 05 Planos de Recuperação de Assentamentos - PRA's a 1.248 famílias", em 133 projetos de assentamentos, localizados no estado do Maranhão, nos termos do Plano de Trabalho à peça 1, p. 198-204.
HISTÓRICO 	
2.	Conforme disposto na Cláusula Terceira do termo do convênio (peça 1, p. 188) , foram previstos R$ 26.406.261,60 para a execução do objeto, dos quais R$ 24.003.857,60 seriam repassados pelo concedente e R$ 2.402.404.00 corresponderiam à contrapartida.
3.	Dos recursos federais previstos, foram repassadas as parcelas e total indicados abaixo. Assinala-se que nos autos não constam os extratos bancários da conta corrente utilizada para movimentação dos recursos.
Quadro I - Recursos financeiros liberados
	Ordem Bancária (OB) 
	Data da OB (R$) 
	Valor da OB (R$) 

	2004OB903160
	31/12/2004
	67.200,00

	2004OB903161
	31/12/2004
	124.800,00

	2004OB903162
	31/12/2004
	1.855.304,64

	2005OB903797
	16/12/2005
	4.244.245,21

	2006OB901582
	17/07/2006
	761.716,13

	2006OB901939
	09/08/2006
	350.000,00

	2006OB000020
	09/08/2006
	-350.000,00

	2006OB901957
	09/08/2006
	350.000,00

	2006OB901959
	09/08/2006
	132.000,00

	2006OB902932
	07/11/2006
	1.530.056,56

	2006OB902933
	07/11/2006
	562.618,47

	2007OB900103
	18/01/2007
	1.938.200,00

	2007OB900104
	18/01/2007
	365.321,23

	2007OB900105
	18/01/2007
	533.689,40

	2007OB900106
	18/01/2007
	2.437.381,53

	2007OB903334
	21/11/2007
	1.410.472,19

	2007OB903335
	21/11/2007
	1.925.919,97

	2005OB902288
	12/09/2005
	4.060,79

	2005OB902289
	12/09/2005
	724.478,32

	2005OB902290
	12/09/2005
	1.700.000,00

	2008OB902272
	29/08/2008
	2.263.525,61

	Total
	-
	22.930.990,05

Fonte: peça 5, p. 146-148 (v. também peça 2, p. 228) .
4.	O ajuste vigeu no período de 28/12/2004 a 29/10/2008, e previa a apresentação da prestação de contas até 28/12/2008, conforme Cláusulas Sexta e Décima do termo de convênio e alterações introduzidas por meio dos 8º e 10º aditivos conveniais (peça 1, p. 192, c/c p. 206, e peça 3, p. 233-235 e 259-261) . 
5.	O débito da TCE refere-se às seguintes ocorrências e valores, resumidamente:
Quadro II - Débito imputado e respectivas ocorrências
	Item
	Valor (R$) 
	Ocorrência

	1
	6.581,39
	Realização de despesas com taxas bancárias, com multas, juros ou correção monetária, inclusive, referentes a pagamentos ou recolhimentos fora dos prazos.

	2
	23.622,32
	Saldo de recursos não executados referente a não execução total do objeto pactuado e o atingimento parcial dos objetivos avençados (cf. peça 2, p. 298, c/c peça 5, p. 21-27) .

	3
	5.030,00
	Comprovante de despesa inidôneo.

	4
	8.200,00
	Nota Fiscal vencida.

	5
	2.295.027,03
	Não comprovação da aplicação da contrapartida.

	Total
	2.338.460,74
	-

	 Fonte: peça 3, p. 19 (quadro demonstrativo) e 27-29 (alíneas "b" e "c") , c/c peça 5, p. 157 (item 6.1) .
6.	Constata-se que foram expedidas diversas notificações aos responsáveis no curso do procedimento (v. relação à peça 5, p. 65-66) , destacando-se as seguintes que foram emitidas após a análise das justificativas apresentadas pela Fetaema quanto às irregularidades detectadas na prestação de contas (peça 2, p. 222-400, e peça 3, p. 3-31) : Ofício/INCRA/Nº 49/SR (12) MA/CPTCE (destinado à Fetaema - peça 3, p. 275-279) , Ofício/INCRA/Nº 50/SR (12) MA/CPTCE (destinado ao Sr. Francisco Sales de Oliveira - peça 3, p. 281-285) , e Ofício/INCRA/Nº 51/SR (12) MA/CPTCE (destinado ao Sr. Domingos Albuquerque Paz) , todos datados em 24/11/2014.
7.	Em relação a essas notificações, não há nos autos manifestação dos respectivos responsáveis (v. também peça 5, p. 67, item 6) .
8.	Assim, esgotadas as medidas administrativas internas sem obtenção do ressarcimento do prejuízo causado aos cofres da entidade, foi instaurada a presente TCE no bojo da qual foi emitido o Relatório de TCE 04/2015 (peça 5, p. 59-71) e, posteriormente, Relatório Complementar de TCE 12/2015 (peça 5, p. 122-128) .
9.	Ainda, foi realizada a inscrição de responsabilidade junto ao Sistema Integrado de Administração Financeira do Governo Federal (Siafi) em nome da Fetaema e dos Srs. Domingos Albuquerque Paz e Francisco Sales de Oliveira, por meio das Notas de Lançamento 2015NL6000234 a 2015NL000236, todas emitidas em 30/11/2015 (peça 5, p. 112-116) .
10.	No âmbito da Secretaria Federal de Controle Interno, foram emitidos o Relatório de Auditoria, Certificado de Auditoria e Parecer do Dirigente do Órgão de Controle Interno 34/2016 (peça 5, p. 154-159) , os quais concluem pelas irregularidades das presentes contas, em face da impugnação parcial de despesas, alinhando-se com as demais conclusões dos aludidos relatórios de TCE.
11.	Em Pronunciamento Ministerial (peça 5, p. 170) , o Ministro de Estado do Desenvolvimento Agrário, na forma do art. 52 da Lei 8.443/1992, atesta haver tomado conhecimento das conclusões do Controle Interno acerca das presentes contas.
12.	Listam-se, ainda, os seguintes documentos relevantes presentes nos autos, entre outros: termos aditivos, e respectivos planos de trabalhos, quando foi o caso (peça 1, p. 303-313; peça 2, p. 103-113, 137-146 e 166-176; peça 3, p. 205-207, 213-215, 219-229, 233-243, 247-257 e 259-269) ; relatórios de acompanhamento e fiscalização (peça 3, p. 311-319, 321-325, 357-377 e 379-409; peça 4, p. 31-75, 77-103, 105-141, 157-185, 189-205, 207-223, 225-243 e 245-399 c/c peça 5, p. 3-27) ; cópia de petição inicial de Ação Civil Pública promovida pelo Ministério Público Federal visando à anulação do convênio em apreço, entre outros pedidos (peça 2, p. 21-99) ; Informação da Auditoria Interna do Incra 7/2015, sobre a análise do processo de tomada de contas especial (peça 5, p. 98-100) e Despacho 19/2016, da Assessoria Especial de Controle Interno do Ministério do Desenvolvimento Agrário, que antecedeu o pronunciamento ministerial sobre a TCE (peça 5, p. 168-169) .
13.	Destaca-se, por fim, que no documento que trata das análises das justificativas da Fetaema (peça 2, p. 222-400, e peça 3, p. 3-31) , foi incluído um capítulo sobre a determinação do Tribunal expressa no item 9.4 do Acórdão 118/2012-TCU-Plenário (peça 2, p. 236-244) . Essa prescrição tem por teor (v. cópia do aresto, assim como dos respectivos relatório e voto, à peça 3, p. 153-191) :
9.4. determinar à Superintendência Regional do Incra no Estado do Maranhão que adote providências para a prestação de contas do Convênio CRT/MA 6.000/2004 (Siafi 518019) , celebrado com a Federação dos Trabalhadores e Trabalhadoras na Agricultura do Estado do Maranhão - Fetaema e, quando de sua análise, considere as irregularidades constatadas na auditoria objeto dos presentes autos, instaurando, se for o caso, tomada de contas especial e encaminhando o respectivo processo a este Tribunal no prazo máximo de 90 (noventa) dias contados da ciência desta deliberação;
14.	Deve-se mencionar que, conforme abordado no item 13 retro, o convênio em apreço, juntamente com outros, foi objeto de auditoria deste Tribunal quando ainda em fase de execução, fiscalização essa cujo relatório foi objeto do Acórdão 118/2012-TCU-Plenário (peça 3, p. 153-191) .
15.	Consoante esse aresto, verifica-se que foi aplicado ao então superintendente do Incra a multa prevista no art. 58, inciso II, da Lei 8.443/1992, em face das seguintes irregularidades (cf. itens 8 a 13 do Voto, c/c com o Relatório que o antecedeu, e item 9.1 da deliberação em comento) :
	a) seleção de entidade que não dispõe de condições para consecução do objeto ou atribuições estatutárias ou regimentais para executá-lo, contrariando o art. 1º, § 2º, da IN/STN 001/97 e art. 17 da Lei 4.320/64 (item 3.1 do Relatório de Fiscalização) ;
	b) inobservância de critérios de seleção previamente estabelecidos, contrariando a Norma de Execução 02/2001, arts. 4º e 7º (item 3.2) ;
	c) aprovação de plano de trabalho incompleto, sem informações essenciais que demonstrem de forma objetiva, clara e precisa o que pretende obter ou realizar, contrariando os arts. 2º e 7º, I, da IN/STN 001/97; arts. 116, e 55, I, da Lei 8.666/93 (item 3.3) ;
	d) aprovação de celebração de convênios/contrato de repasse e aditivos na ausência ou à revelia de pareceres técnicos/jurídicos ou documentos que deveriam suportar suas análises, contrariando o art. 4º, I a IV e 5º, §1º, da IN/STN 001/97; arts. 116, 28 e 29, da Lei 8.666/93 (item 3.4) ;
	e) ausência de fiscalização dos convênios celebrados com a Fetaema (item 3.9) ;
	f) análises intempestivas das prestações de contas, contrariando os arts. 31 e 35 da IN/STN 01/97 (item 3.18) ;
	g) pareceres técnicos e financeiros incompatíveis com os elementos presentes nos processos, contrariando o art. 31, §1º, da IN/STN 01/97 (item 3.19) .
16.	Também foi proposta pela equipe de auditoria sanções aos presidentes da Fetaema à época dos fatos, conforme abaixo (v. Relatório associado ao acórdão em apreço - peça 3, p. 153-191) :
	a) ao Sr. Domingos Albuquerque da Paz, por:	
	a.1- contratação direta, sem observância da Lei 8.666/93 (item 3.5) ;
	a.2 - utilização da modalidade de licitação incorreta, contrariando o art. 23, § 5º, da Lei 8.666/93 (item 3.6) ;
	a.3 - indícios de simulação de procedimentos licitatórios (item 3.8) .
	b) ao Sr. Francisco Sales de Oliveira, por:
	b.1- indícios de simulação de procedimentos licitatórios (item 3.8) ;
	b.2 - registro em carteira de trabalho de salário a menor de empregados das contratadas, reduzindo indevidamente os encargos sociais e previdenciários, o que contraria o plano de trabalho vinculado ao Convênio 6.000/2004 (item 3.10) ;
	b.3 - documentos bancários emitidos em favor de credores diversos daqueles constantes das prestações de contas (item 3.16) .
17.	Entretanto, a ilustre Relatora do processo entendeu que a medida processual mais adequada seria, após a apuração dos fatos e se confirmado o débito em processo de tomada de contas especial, a aplicação de multa proporcional ao débito na forma prevista no art. 57 da Lei 8.443/1992 (v. peça 3, p. 189, item 24) .
18.	A propósito, também foi proposto no Relatório de Fiscalização que fosse determinada ao Incra a obtenção junto à Fetaema de devolução de recursos repassados aplicados nas seguintes despesas consideradas indevidas, assim como o recolhimento do valor integral da contrapartida (v. Relatório associado ao acórdão em apreço - peça 3, p. 183, subitens 6.6. 6.7, 6.9 e 6.10) :
	a) encargos sociais e previdenciários de prestadores de serviços (sem vínculo empregatício) da COOSPAT que não ocorreram (item 3.12 do Relatório de Fiscalização) - v. também peça 2, p. 242, item 20, alínea "b";
	b) despesa de diárias prevista no plano de trabalho do Convênio 6000/2004, não incorrida, porém repassada (item 3.11) - v. também peça 2, p. 242, item 20, alínea "c";
	c) despesas de hospedagem e alimentação comprovadas com documento inidôneo emitido por RealServ Serviços e Comércio Ltda.- Convênio 6.000/2004.
19.	Todavia, a eminente Relatora avaliou suficiente a expedição de determinação ao Incra/MA para que quando da análise da prestação de contas do convênio fossem consideradas "as irregularidades constatadas na auditoria objeto dos presentes autos, instaurando, se for o caso, tomada de contas especial ..." (v. item 23 do Voto e item 9.4 do Acórdão em foco - peça 3, p. 188-191, assim como item 13 retro) .
20.	Em face das aludidas conclusões expressa no Voto condutor do Acórdão 118/2012-TCU-Plenário, depreendeu-se (peça 7) que o presente exame deva se ater às irregularidades geradoras de débitos detectadas pelo Incra-MA, quando da análise da prestação de contas do Convênio, caso efetivamente tenham sido levadas em conta nessa apreciação da unidade jurisdicionada as ocorrências com potencial para infligir dano ao erário, o que parece ter ocorrido, conforme item 13 supra.
21.	Por fim, convém comentar que o parecer da Auditoria Interna do Incra sobre a presente TCE (peça 5, p. 98-100, itens 4 e 9) aventou a responsabilização do então superintendente do Incra-MA, Sr. Raimundo Monteiro dos Santos, pois ele teria liberado sete parcelas do convênio sem a apresentação de prestações de contas das anteriores, em desacordo com a Cláusula Quarta do termo de convênio, a qual previa que a liberação da terceira parcela estaria condicionada à apresentação da prestação de contas da primeira parcela liberada e, assim, sucessivamente (peça 1, p. 190) .
22.	O tomador de contas, em relatório complementar (peça 5, p. 122-128, itens 1 a 5) , tendo em vista a expedição do Acórdão 118/2012-TCU-Plenário, por meio do qual foi aplicada penalidade ao Sr. Raimundo Monteiro dos Santos, em face de diversas irregularidades detectadas em processo de auditoria, e considerando a possibilidade de aplicação de sanção em duplicidade ao aludido gestor, deixou a cargo do Controle Externo a decisão sobre a aludida responsabilização.
23.	Sobre o tema, tem-se a considerar que efetivamente a irregularidade foi tratada no âmbito do TC Processo 021.118/2007-0, conforme Achado 3.9 (ausência de fiscalização dos convênios celebrados com a Fetaema) do Relatório de Fiscalização, reproduzido a seguir (v. peça 3, p. 155 c/c p. 159-160) :
 A situação encontrada pela equipe de fiscalização da SECEX-MA era: 
Constatou-se que, a rigor, a execução dos convênios não é fiscalizada. Não se verificou a existência de procedimentos de avaliação dos resultados alcançados em termos de benefícios, impactos econômicos ou sociais ou, ainda, a satisfação do público-alvo em relação ao objeto do convênio implementado, impossibilitando que se obtenha avaliação consistente quanto à eficácia e à efetividade das ações executadas.
A falta de fiscalização da execução dos objetos conveniados e de avaliação dos resultados alcançados decorrente, em parte, da falta de aparelhamento do órgão concedente. Essa deficiência pode gerar consequências danosas ao Erário, entre as quais, a possibilidade de descumprimento do objeto, por inexecuções, execuções parciais ou imperfeitas; risco de dano por irregularidades na aplicação dos recursos transferidos; impossibilidade de adoção tempestiva de medidas corretivas; impossibilidade de se obter avaliação consistente quanto à eficácia e efetividade das ações executadas e desperdício de recursos públicos.
Nos casos dos convênios celebrados pelo INCRA, constam memorandos e ata de reunião realizada na sede do concedente onde se admite não ter sido realizada a fiscalização dos convênios em razão da falta de recursos para tal finalidade. Ademais, foi acordado entre os dirigentes do INCRA, nas citadas reuniões, que a liberação da segunda parcela dos convênios ficaria condicionada à apresentação da prestação de contas da primeira parcela pela convenente. (grifou-se) .
Deste modo, para o desbloqueio da segunda parcela dos convênios depositada na conta específica, bastava à FETAEMA apresentar prestações de contas parciais da primeira parcela, sem que as mesmas fossem aprovadas pelos setores técnicos do concedente. Tais prestações de contas parciais eram constituídas basicamente por demonstrativos de execução de receita e despesa, relação de pagamentos e extratos bancários, desacompanhados de comprovantes fiscais das despesas realizadas. Tão logo apresentadas as prestações de contas parciais, o concedente determinava ao Banco do Brasil o desbloqueio da parcela restante do convênio, sem antes se pronunciar sobre a correta aplicação dos recursos da primeira parcela. (grifou-se) .
24.	Desse modo, como o assunto foi tratado na "situação encontrada" do sobredito Achado 3.9, e como já foi aplicada sanção relativa a essa irregularidade, entre outras (v. item 16 retro) , entendeu-se também (peça 07) não se justificar nova audiência do responsável em relação à matéria semelhante.
25.	Em instrução anterior (peça 07) , que contou com a anuência das instâncias superiores, foi constatada a ausência de alguns elementos considerados relevantes para a melhor compreensão da matéria e caracterização do débito apurado, motivo pelo qual foi realizada diligência ao Incra - Superintendência Regional no Estado do Maranhão, para que apresentasse os seguintes documentos:
	a) relatório sobre a análise financeira da prestação de contas final do convênio, a que alude o art. 31, § 1º, da Instrução Normativa (IN) - STN 01, de 15/1/1997;
	b) evidências quanto aos valores glosados que compõem o débito da tomada de contas especial em apreço, consoante especificado a seguir: 
	Valor Glosado (R$) 
	Evidência a ser apresentada

	6.581,39
	Relação das despesas com taxas bancárias, com multas, juros ou correção monetária consideradas no quantum do dano apurado, inclusive a demonstração dos respectivos débitos nos extratos bancários correspondentes.

	5.030,00
	Cópia do comprovante de despesa considerado inidôneo, inclusive a demonstração do respectivo débito nos extratos bancários correspondentes.

	8.200,00
	Cópia da Nota Fiscal vencida, inclusive a demonstração do respectivo débito nos extratos bancários correspondentes.

	2.295.027,03
	Análise que concluiu pela não comprovação da aplicação da contrapartida e cópias de documentos porventura apresentados pelo convenente quanto à matéria no bojo: (i) da prestação de contas dos recursos; e (ii) das justificativas da Fetaema apresentadas após a análise financeira da prestação de contas. 

	c) elementos da prestação de contas final do convênio apresentada pela Fetaema, a que alude o art. 28 da IN-STN 01/1997, à exceção da cópia do Termo de Convênio e do Plano de Trabalho já presentes no processo de tomada de contas especial. Ressalta-se que não é necessário o encaminhamento de comprovantes de pagamento porventura existentes na prestação de contas, a não ser aqueles referentes a despesas glosadas discriminados na alínea anterior;
	d) cópia da análise financeira porventura realizada em relação aos temas abaixo indicados, os quais poderiam ocasionar débitos a serem ressarcidos, e, em caso de ausência dessa análise financeira, informação acerca das medidas adotadas, considerando a determinação expressa no item 9.4 do Acórdão 118/2012-TCU-Plenário: 
	d.1) repasse indevido de recursos para custear encargos sociais e previdenciários de prestadores de serviços (sem vínculo empregatício) da COOSPAT, em razão de os empregados terem deixado a condição de celetista e passado à condição de cooperados, prestando serviços à cooperativa, sem que os valores relativos aos encargos tenham sido deduzidos das faturas apresentadas à Fetaema;	
	d.2) pagamento de despesas de diárias previstas no plano de trabalho, não incorridas, porém repassadas ao convenente, no valor anual de R$ 402.480,00.
26.	Em atendimento, o Incra encaminhou os documentos de peças 16-43, dos quais constam a prestação e análise das contas do convênio em tela.
27.	Em análise feita na instrução de peça 45, após a realização de diligência ao Incra para obtenção de novos documentos (peça 09 e resposta peças 16/43) , foi apontado que não mais persistiriam algumas das irregularidades tratadas nos autos, restando apenas aquela relativa à falta de aplicação da contrapartida, motivo pelo qual foi efetuada a citação da Fetaema, que apresentou alegações, juntadas nas peças 51-55.
EXAME TÉNICO
Alegações de Defesa
28.	Conforme exposto acima, a Fetaema apresentou defesa, em parte com alegações idênticas àquelas já apresentadas tanto a este Tribunal quanto ao Incra (peça 03, p. 114/140) , como o fato de ter efetuado mais do que o objeto constante do plano de trabalho, omissão de fiscalização do órgão concedente, atrasos no cronograma de repasse, falta de capacidade financeira da defendente em disponibilizar tais recursos, falha no ato de firmar o convênio, pois não teria ficado clara a necessidade de depósito dos recursos, uma vez que o plano de trabalho previa a aplicação da contrapartida em serviços, bem como os benefícios alcançados com o convênio.
29.	Apresenta, também, defesa alegando ter ocorrido o prazo decadencial de mais de 10 anos entre a ocorrência dos fatos e a instauração da tomada de contas especial, além do prazo prescricional para cobrança de eventual débito, uma vez que o STF, em recente julgado, afirmou que "é prescritível a ação de reparação de danos à Fazenda Pública decorrente de ilícito civil".
30.	Alega também a ausência de pressupostos de constituição e prosseguimento válido e regular do processo, por entender que não houve prejuízo aos cofres públicos nem omissão no dever de prestar contas, uma vez que a contrapartida teria sido aplicada, mesmo que em desconformidade com os normativos e cláusulas do convênio, devido a erro material grosseiro do Incra, que em todos os seus convênios da época não haveria depósito da contrapartida nas contas específicas, não havendo, por parte do Incra, determinações ou alertas às convenentes de tal necessidade.
Análise Técnica
31.	Segundo exposto acima, parte das alegações de defesa já foram apreciadas pelo Incra, conforme peça 03, p. 204-205, e também por este Tribunal, no âmbito do TC Processo 021.118/2007-0, referente à auditoria realizada no convênio em tela, e que culminou na prolação do Acórdão 118/2012-TCU-Plenário.
32.	Cita-se o seguinte trecho no Relatório do referido Acórdão, no qual se rebatem os argumentos da defesa:
h) Contrapartida não executada conforme pactuado, contrariando o art. 2º, V, 7º, II, e 22 da IN/STN 01/97.
JUSTIFICATIVAS:
Que não há no termo de convênio referência ao depósito de contrapartida para desembolso das parcelas. Que a contrapartida se deu na forma de estrutura material de patrimônio da proponente, colocada à serviço da execução.
ANÁLISE:
Eis a situação encontrada, quando da realização da auditoria:
Em todos os convênios celebrados com a Superintendência Regional do INCRA no Estado do Maranhão, verificou-se, segundo consta das relações de pagamentos apresentadas na prestação de contas, que os recursos da contrapartida não foram depositados na conta específica, sendo pagos em espécie.
Tal procedimento não se justifica, visto que, assim como os recursos federais repassados à convenente, o valor devido a título de contrapartida também faz parte dos recursos do convênio, devendo receber o mesmo tratamento dado aos valores públicos, ou seja, ser gerido somente através da conta específica do convênio.
Deve ser ressaltado que a prática adotada pela FETAEMA, além de infringir dispositivos da IN/STN 01/97, impossibilita a verificação do nexo de causalidade entre os desembolsos efetuados e sua efetiva aplicação no objeto dos convênios. Deste modo, não há como se afirmar se os custos da contrapartida realmente ocorreram como previsto nos termos de convênios.
Com efeito, a FETAEMA confessa que não aplicou recursos financeiros próprios no Convênio 6000/2004, mas somente a estrutura do seu patrimônio. Nada obstante, a cláusula terceira do convênio nomina o exato valor financeiro da contrapartida, R$2.402.404,00. Mais adiante, a cláusula quarta, parágrafo segundo, diz que os recursos financeiros do INCRA e da convenente serão movimentados pela convenente em conta individualizada, CC 33.362-X, Ag 0020-5. Na cláusula oitava, estabelece-se a sanção do recolhimento à conta do INCRA o valor corrigido da contrapartida, caso deixe de comprovar a sua aplicação.
Razões de justificativas não aceitas.
PROPOSTA DE ENCAMINHAMENTO: determinar ao INCRA que providencie junto à FETAEMA o recolhimento de R$2.402.404,00, referente à contrapartida não aplicada no convênio 6000/2004.
33.	Quanto à prescrição e prazo decadencial, temos a comentar que nos processos de controle externo não há previsão de decadência, não aplicado, portanto, a regra do art. 54 da Lei 9.784/1999, consoante a mansa jurisprudência a respeito (v. g. Acórdão 911/2009-TCU-Primeira Câmara, rel. Marcos Vilaça) .
33.1	Sobre a prescrição do débito, também não há razão nas alegações apresentadas pela Fetaema, posto que esta já tinha conhecimento das irregularidades detectadas desde a auditoria realizada por este Tribunal, cujo Acórdão 118/2012 supra citado foi publicado no D.O.U. em 02/02/2012. Já teria apresentado defesa na fase administrativa ainda antes da instauração do processo de tomada de contas especial (peça 2, p. 222-400, e peça 3, p. 3-31) . No processo de TCE a notificação se deu em 03/12/2014 (peça 03, p. 275/279) , sendo que o prazo de vencimento para prestação de contas do referido convênio findou em 28/12/2008.
33.2	Ainda sobre a alegação de prescrição, cabe reproduzir análise extraída do relatório antecedente ao Acórdão 1449/2018-TCU-Plenário, de relatoria do Ministro Vital do Rêgo, que bem retrata o entendimento desta Corte de Contas a respeito da prescrição, à luz de recentes entendimentos do STJ e STF:
 (...) 
9. Questão preliminar: ocorrência de prescrição segundo jurisprudência do STJ e do STF
10. Alega o recorrente a ocorrência de prescrição segundo julgados do Superior Tribunal de Justiça e do Supremo Tribunal Federal, com a incidência do prazo quinquenal.
Análise
11. A atuação do TCU tem por objetivo a recomposição do erário. E, ao assim agir, o Tribunal de Contas da União encontra salvaguarda na Magna Carta em face do instituto da prescrição, conforme dispõe a parte final do art. 37, § 5º: "A lei estabelecerá os prazos de prescrição para ilícitos praticados por qualquer agente, servidor ou não, que causem prejuízos ao erário, ressalvadas as respectivas ações de ressarcimento".
12. Tem-se, assim, que, nos termos do citado artigo 37, parágrafo 5º, in fine, da CF/88, as ações que visam ao ressarcimento do erário - a exemplo da tomada de contas em comento - são imprescritíveis, não tendo incidência analógica do prazo quinquenal previsto na Lei de Procedimento Administrativo.
13. Conforme ensina o Professor José Afonso da Silva (in Curso de Direito Constitucional Positivo, 9ª Edição, Malheiros Editores, pág. 574) , verbis: 
A prescritibilidade, como forma de perda da exigibilidade de direito, pela inércia de seu titular, é um princípio geral do direito. Não será, pois, de estranhar que ocorram prescrições administrativas sob vários aspectos, quer quanto às pretensões de interessados em face da Administração, quer quanto às desta em face de administrados.  Assim é especialmente em relação aos ilícitos administrativos. Se a Administração não toma providências à sua apuração e à responsabilização do agente, a sua inércia gera a perda do seu ius persequendi.  É o princípio que consta do art. 37, § 5º, que dispõe:  A lei estabelecerá os prazos de prescrição para ilícitos praticados por qualquer agente, servidor ou não, que causem prejuízo ao erário, ressalvadas as respectivas ações de ressarcimento.  Vê-se, porém, que há uma ressalva ao princípio. Nem tudo prescreverá. Apenas a apuração e punição do ilícito, não, porém, o direito da Administração ao ressarcimento, à indenização, do prejuízo causado ao erário. É uma ressalva constitucional e, pois, inafastável, mas, por certo, destoante dos princípios jurídicos, que não socorrem quem fica inerte (dormientibus non sucurrit ius) . Deu-se assim à Administração inerte o prêmio da imprescritibilidade na hipótese considerada.
14. Esse é o entendimento do Egrégio Superior Tribunal de Justiça, consoante se extrai dos precedentes a seguir transcritos:
AGRAVO REGIMENTAL EM AGRAVO DE INSTRUMENTO. DIREITO ADMINISTRATIVO. LICITAÇÃO. AÇÃO CIVIL PÚBLICA. RESSARCIMENTO. TOMADA DE CONTAS. DANO AO ERÁRIO. IMPRESCRITIBILIDADE. AGRAVO IMPROVIDO. 1. A ação de ressarcimento dos prejuízos causados ao erário é imprescritível. Precedentes. 2. Agravo regimental improvido. (AgRg no Ag 1224532/SP, Rel. Ministro HAMILTON CARVALHIDO, PRIMEIRA TURMA, julgado em 03/02/2011, DJe 10/02/2011) 
ADMINISTRATIVO. TOMADA DE CONTAS ESPECIAL. DANO AO ERÁRIO. RESSARCIMENTO. IMPRESCRITIBILIDADE. MULTA. PRESCRIÇÃO QÜINQÜENAL. ART. 1º DA LEI 9.873/1999. INAPLICABILIDADE. 1. A pretensão de ressarcimento por prejuízo causado ao Erário é imprescritível. Por decorrência lógica, tampouco prescreve a Tomada de Contas Especial no que tange à identificação dos responsáveis por danos causados ao Erário e à determinação do ressarcimento do prejuízo apurado. Precedente do STF.  (...) 4. Recursos Especiais parcialmente providos para afastar a prescrição relativamente ao ressarcimento por danos causados ao Erário. (REsp 894539 / PI, Rel. Ministro HERMAN BENJAMIN, SEGUNDA TURMA, julgado em 02/10/2007, DJe 14/05/2008) 
15. O Plenário do Supremo Tribunal Federal, no julgamento do Mandado de Segurança n. 26.210, igualmente fixou tese da imprescritibilidade das ações de ressarcimento por danos ao erário: 
EMENTA: MANDADO DE SEGURANÇA. TRIBUNAL DE CONTAS DA UNIÃO. BOLSISTA DO CNPq. DESCUMPRIMENTO DA OBRIGAÇÃO DE RETORNAR AO PAÍS APÓS TÉRMINO DA CONCESSÃO DE BOLSA PARA ESTUDO NO EXTERIOR. RESSARCIMENTO AO ERÁRIO. INOCORRÊNCIA DE PRESCRIÇÃO. DENEGAÇÃO DA SEGURANÇA. I - O beneficiário de bolsa de estudos no exterior patrocinada pelo Poder Público, não pode alegar desconhecimento de obrigação constante no contrato por ele subscrito e nas normas do órgão provedor. II - Precedente: MS 24.519, Rel. Min. Eros Grau. III - Incidência, na espécie, do disposto no art. 37, § 5º, da Constituição Federal, no tocante à alegada prescrição. IV - Segurança denegada. (MS 26210/DF; Relator (a) :  Min. RICARDO LEWANDOWSKI; Julgamento:  04/09/2008; Órgão Julgador:  Tribunal Pleno) 
16. A jurisprudência do Supremo Tribunal Federal está pacificada nesse sentido, conforme se extrai dos recentes julgados de ambas as suas turmas:
EMENTA: AGRAVO REGIMENTAL NO RECURSO EXTRAORDINÁRIO COM AGRAVO. ADMINISTRATIVO E CONSTITUCIONAL. 1) AÇÃO DE RESSARCIMENTO AO ERÁRIO: IMPRESCRITIBILIDADE. PRECEDENTES. 2) OCORRÊNCIA DE DANO: NECESSIDADE DE REEXAME DE PROVAS. SÚMULA N. 279 DO SUPREMO TRIBUNAL FEDERAL. AGRAVO REGIMENTAL AO QUAL SE NEGA PROVIMENTO. (ARE 772852 AgR, Relator (a) :  Min. CÁRMEN LÚCIA, Segunda Turma, julgado em 11/03/2014, PROCESSO ELETRÔNICO DJe-057 DIVULG 21-03-2014 PUBLIC 24-03-2014) 
EMENTA Agravo regimental no recurso extraordinário. Alegada ausência de esgotamento de instância, em virtude da não interposição de embargos de divergência. Não ocorrência. Medida cautelar preparatória de futura ação de ressarcimento. Imprescritibilidade pacificamente reconhecida pela Corte. 1. Não há que se falar em ausência de esgotamento de instância, pois o recurso de embargos de divergência, dado seu caráter facultativo, não se enquadra dentre os recursos ordinários, a que alude o verbete da Súmula nº 281 da Corte. 2. A discussão sobre a natureza da ação civil pública em tela, se de improbidade administrativa ou de ressarcimento por supostos danos causados ao erário, bem como sobre sua eventual imprescritibilidade, não prescinde da análise dos fatos e das provas dos autos, a qual é incabível na via extraordinária, a teor do disposto na Súmula nº 279 da Corte. 3. Agravo regimental não provido. (RE 601707 AgR, Relator (a) :  Min. DIAS TOFFOLI, Primeira Turma, julgado em 29/10/2013, ACÓRDÃO ELETRÔNICO DJe-233 DIVULG 26-11-2013 PUBLIC 27-11-2013) 
Ementa: AGRAVO REGIMENTAL NO AGRAVO DE INSTRUMENTO. DIREITO ADMINISTRATIVO. DANO AO ERÁRIO. ARTIGO 37, §5º, DA CF. IMPRESCRITIBILIDADE. PRECEDENTES. PRETENSÃO DE REJULGAMENTO DA CAUSA PELO PLENÁRIO E ALEGAÇÃO DE NECESSIDADE DE DEMONSTRAÇÃO DE DANO CONCRETO PARA SE IMPOR A CONDENAÇÃO AO RESSARCIMENTO EM RAZÃO DO DANO CAUSADO À ADMINISTRAÇÃO PÚBLICA. SUBMISSÃO DA MATÉRIA A REEXAME PELO PLENÁRIO DO SUPREMO TRIBUNAL FEDERAL. AGRAVO REGIMENTAL PROVIDO, DETERMINANDO-SE O PROCESSAMENTO DO RECURSO OBSTADO NA ORIGEM. 1. O Supremo Tribunal Federal tem jurisprudência assente no sentido da imprescritibilidade das ações de ressarcimentos de danos ao erário. Precedentes: MS n.º 26210/DF, Tribunal Pleno, Relator o Ministro Ricardo Lewandowski, 10.10.2008; RE n.º 578.428/RS-AgR, Segunda Turma, Relator o Ministro Ayres Britto, DJe 14.11.2011; RE n.º 646.741/RS-AgR, Segunda Turma, Relator o Ministro Gilmar Mendes, DJe 22.10.2012; AI n.º 712.435/SP-AgR, Primeira Turma, Relatora a Ministra Rosa Weber, DJe 12.4.2012. 2. Agravo regimental. Pleito formalizado no sentido de submeter o tema a reexame do Plenário da Corte. Cabimento da pretensão, porquanto entendo relevante a questão jurídica e aceno com a necessidade de reapreciação da matéria pelo Supremo Tribunal Federal. 3. Agravo regimental provido, determinando-se o processamento do recurso extraordinário obstado pelo Tribunal de origem. (AI 819135 AgR, Relator (a) :  Min. LUIZ FUX, Primeira Turma, julgado em 28/05/2013, ACÓRDÃO ELETRÔNICO DJe-161 DIVULG 16-08-2013 PUBLIC 19-08-2013) 
17. Importante ressaltar que, mais recentemente, o Plenário do Supremo Tribunal Federal, no julgamento do RE 669069, com repercussão geral, decidiu pela prescritibilidade das ações de reparação de danos à Fazenda Pública decorrentes de ilícito civil:
Ementa: CONSTITUCIONAL E CIVIL. RESSARCIMENTO AO ERÁRIO. IMPRESCRITIBILIDADE. SENTIDO E ALCANCE DO ART. 37, § 5º, DA CONSTITUIÇÃO. 1. É prescritível a ação de reparação de danos à Fazenda Pública decorrente de ilícito civil. 2. Recurso extraordinário a que se nega provimento.  (grifamos; RE 669069/MG; Relator (a) :  Min. TEORI ZAVASKI; Julgamento:  03/02/2016; Órgão Julgador:  Tribunal Pleno) 
18. É de se destacar que a decisão supra foi objeto de embargos de declaração opostos pelo Procurador-Geral da República, que, em sua peça recursal, buscou, entre outras coisas, aclarar o sentido da expressão "ilícito civil". Ao julgar os referidos Embargos, o STF assim se manifestou:
Ementa: PROCESSUAL CIVIL. EMBARGOS DE DECLARAÇÃO NO RECURSO EXTRAORDINÁRIO. RESSARCIMENTO AO ERÁRIO. DANO DECORRENTE DE ILÍCITO CIVIL. PRESCRITIBILIDADE. SENTIDO ESTRITO DA EXPRESSÃO "ILÍCITO CIVIL", DELIMITADO PELO ACÓRDÃO EMBARGADO. FIXAÇÃO DO TERMO INICIAL DO PRAZO PRESCRICIONAL. MATÉRIA INFRACONSTITUCIONAL. MODULAÇÃO DE EFEITOS DA TESE FIRMADA NO ACÓRDÃO EMBARGADO. NÃO DEMONSTRAÇÃO DE MOTIVO RELEVANTE DE INTERESSE SOCIAL OU DE SEGURANÇA JURÍDICA. REDISCUSSÃO DE QUESTÕES DECIDIDAS. IMPOSSIBILIDADE. EMBARGOS DE DECLARAÇÃO REJEITADOS.  (grifamos; RE 669069 ED/MG; Relator (a) :  Min. TEORI ZAVASKI; Julgamento:  16/06/2016; Órgão Julgador:  Tribunal Pleno) 
19. Nota-se que a ementa supra (Embargos de Declaração) explicita que o sentido da expressão "ilícito civil" foi devidamente estabelecido quando do julgamento do RE 669069, nos termos do Voto do Exmo. Ministro Teori Zavaski, que conduziu o julgamento dos Embargos de Declaração:
3. Nos debates travados na oportunidade do julgamento ficou clara a opção do Tribunal de considerar como ilícito civil os de natureza semelhante à do caso concreto em exame, a saber: ilícitos decorrentes de acidente de trânsito. O conceito, sob esse aspecto, deve ser buscado pelo método de exclusão: não se consideram ilícitos civis, de um modo geral, os que decorrem de infrações ao direito público, como os de natureza penal, os decorrentes de atos de improbidade e assim por diante. Ficou expresso nesses debates, reproduzidos no acórdão embargado, que a prescritibilidade ou não em relação a esses outros ilícitos seria examinada em julgamento próprio.
20. Por isso mesmo, recentemente, o Supremo Tribunal Federal reconheceu a repercussão geral de dois temas relacionados à prescritibilidade da pretensão de ressarcimento ao erário: (a) Tema 897 - "Prescritibilidade da pretensão de ressarcimento ao erário em face de agentes públicos por ato de improbidade administrativa"; e (b) Tema 899 - "Prescritibilidade da pretensão de ressarcimento ao erário fundada em decisão de Tribunal de Contas" (RE 636.886/AL - pendente de julgamento, referenciado pelo recorrente) .
21. Desse modo, se dúvidas ainda houvesse, é evidente que as pretensões de ressarcimento decorrentes de atos tipificados como ilícitos de improbidade administrativa, assim como aquelas fundadas em decisões das Cortes de Contas, não foram abrangidas pela tese fixada no julgado embargado.
22. Pelo acima exposto, observa-se que não assiste razão ao recorrente quando afirma a ocorrência da prescrição. Ora, ao interpretar o art. 37, § 5º, da Constituição Federal e firmar a tese da imprescritibilidade das ações de reparação de dano movidas pelo Estado, fundadas em decisões das Cortes de Contas, o STF fez a devida ponderação de princípios constitucionais. E ao fazê-lo, entendeu ser a dita imprescritibilidade compatível com os princípios da segurança jurídica e da razoabilidade."
33.3	Deve-se registrar que o Supremo Tribunal Federal, no âmbito do RE 636886/AL, fixou o seguinte enunciado para o Tema 899: "É prescritível a pretensão de ressarcimento ao erário fundada em decisão de Tribunal de Contas". Porém, essa decisão do STF alcança tão somente a fase judicial de execução do título extrajudicial, não atingindo os processos de controle externo em tramite no TCU, conforme orientação sufragada pelo Acórdão 6589/2020-TCU-Segunda Câmara, da relatoria do Ministro Raimundo Carreiro. 
33.4	Aliás, da ementa do julgado do STF, constou que: "A pretensão de ressarcimento ao erário em face de agentes públicos reconhecida em Acórdão do Tribunal de Contas prescreve na forma da Lei 6.830/1980 (Lei de Execução Fiscal) ". Portanto, até o trânsito em julgado do acórdão condenatório do TCU, permanece imprescritível a pretensão de ressarcimento ao erário decorrente da instauração da tomada de contas especial, conforme enunciado de Súmula 282 do TCU ("As ações de ressarcimento movidas pelo Estado contra os agentes causadores de danos ao erário são imprescritíveis") .
33.5	Sendo assim, nota-se que não cabe razão à responsável, posto que a decadência na se aplica ao processo de controle externo e o débito é imprescritível.
34.	Quanto a eventual ausência de pressupostos de constituição e prosseguimento válido e regular do processo, igualmente não prospera, pois tem-se que já está devidamente descrita a irregularidade referente à falta de comprovação de aplicação da contrapartida, o que afasta por completo qualquer alegação nesse sentido.
35.	Ressalte-se que, no âmbito da fase interna desta TCE, a Fetaema apresentou defesa ao Incra, em alguns termos parecidos com aquela agora apresentada a este Tribunal, a qual também não foi aceita por aquela Autarquia Federal, principalmente em virtude dos recursos supostamente aplicados a título de contrapartida não terem sido depositados na conta corrente específica e supostamente terem sido pagos em espécie, afastando assim o nexo causal entre a despesa e os pagamentos.
36.	Desta sorte, entendemos que persiste tal irregularidade, não devendo serem aceitos os argumentos apresentados, pelos motivos já antes analisados tanto por este Tribunal quanto pelo Incra, pelas razões acima, e em especial devido ao fato de que era bastante claro que a contrapartida deveria ser depositada em conta, conforme cláusula quarta, parágrafo segundo, do termo de convênio, abaixo:
PARÁGRAFO SEGUNDO - Os recursos financeiros do INCRA e da Convenente, referentes ao presente Convênio, serão movimentados pela Convenente, em conta individualizada, no Banco do Brasil S/A - Agência 020-5, conta corrente n° 33.362-X, sob o título: CONVÊNIO INCRA/FETAEMA/ATES - 2004.
37.	Por fim, vale ressaltar que a pretensão punitiva do TCU, conforme Acórdão 1441/2016-TCU-Plenário, Relator: Benjamin Zymler, que uniformizou a jurisprudência acerca dessa questão, subordina-se ao prazo geral de prescrição indicado no art. 205 do Código Civil, que é de dez anos, contado da data de ocorrência da irregularidade sancionada, nos termos do art. 189 do Código Civil, sendo este prazo interrompido pelo ato que ordenar a citação, a audiência ou a oitiva dos responsáveis.
 38.	No caso em exame, já ocorreu a prescrição, uma vez que a transferência dos recursos ocorreu entre 2004 e 2008 (item 3 acima) , o prazo para apresentação da prestação de contas findou em 28/12/2008 e o ato de ordenação da citação somente foi efetuada por este Tribunal em 19/11/2019.
INFORMAÇÕES ADICIONAIS
39.	Verifica-se que o valor do débito apurado é superior ao limite mínimo de R$ 100.000,00, na forma estabelecida conforme os arts. 6º, inciso I, e 19 da IN/TCU 71/2012, modificada pela IN/TCU 76/2016.
40.	Informa-se que não foi encontrado débito imputável ao responsável em outros processos em tramitação no Tribunal.
41.	A tomada de contas especial está, assim, devidamente constituída e em condição de ser instruída.
CONCLUSÃO
42.	Da análise dos autos e documentos que o compõem, concluímos pela improcedência das alegações de defesa da responsável, uma vez que não foi afastada a irregularidade concernente à não aplicação da contrapartida pela convenente, nem tampouco houve a devolução de tais recursos, de forma que deve a mesma ter suas contas julgadas pela irregularidade, com condenação em débito.
43.	Ainda, ante tais constatações, entende-se que não há elementos para que se possa efetivamente aferir e reconhecer a ocorrência de boa-fé na conduta dos responsáveis, podendo este Tribunal, desde logo, proferir o julgamento de mérito pela irregularidade das contas, conforme nos termos dos §§ 2º e 6º do art. 202 do Regimento Interno do TCU. (Acórdão 2064/2011-TCU-Primeira Câmara (relator: Ubiratan Aguiar) , 6.182/2011-TCU-1a Câmara (relator: Weber de Oliveira) , 4.072/2010-TCU-1a Câmara (Relator: Valmir Campelo) , 1.189/2009-TCU-1a Câmara (Relator: Marcos Bemquerer) , 731/2008-TCU-Plenário (Relator: Aroldo Cedraz) .
PROPOSTA
44.	Ante o exposto, somos pelo encaminhamento dos autos ao Gabinete do Exmo. Sr. Ministro Relator, propondo:
a)	rejeitar as alegações de defesa apresentadas pela Federação dos Trabalhadores Rurais Agricultores e Agricultoras Familiares do Estado do Maranhão - Fetaema, CNPJ 06.062.327/0001-74, tendo em vista que seus argumentos não foram suficientes para descaracterizar a irregularidade ou para afastar a responsabilidade a ela atribuída e adiante descrita;
b)	julgar irregulares, nos termos dos arts. 1º, inciso I, 16, inciso III, alíneas "b" e "c", e 19, caput, todos da Lei 8.443/92, as contas da Federação dos Trabalhadores Rurais Agricultores e Agricultoras Familiares do Estado do Maranhão - Fetaema, CNPJ 06.062.327/0001-74, e condena-la ao pagamento da quantia abaixo indicada, fixando-lhe o prazo de quinze dias, a contar da notificação, para que comprove, perante este Tribunal, o seu recolhimento da dívida aos cofres do Instituto Nacional de Colonização e Reforma Agráfia - Incra, atualizada monetariamente e acrescida juros de mora, calculados a partir da respectiva data, até a data do efetivo recolhimento, na forma prevista na legislação em vigor:
Débito: R$ 2.295.027,03, a contar de 29/10/2008;
Irregularidade: Não comprovação do aporte da contrapartida pactuada no Convênio 6000/2004 (peça 1, p. 178-196) , Siafi 518019, celebrado entre o Incra e a Fetaema;
Fundamentação: art. 70, parágrafo único, da Constituição Federal de 1988; art. 93 do Decreto-lei 200, de 25 de fevereiro de 1967; Cláusula Terceira e Cláusula Quarta, § 2º do Termo de Convênio; Cláusula 8ª do Convênio.
Conduta: não comprovar a aplicação dos recursos da contrapartida;
Nexo de causalidade: a não comprovação da aplicação dos recursos da contrapartida resulta na utilização indevida dos recursos federais transferidos para substituir as despesas que deveriam ser custeadas com os recursos do convenente, resultando em presunção de prejuízo ao erário.
Culpabilidade: não há excludentes de ilicitude, de culpabilidade e de punibilidade; é razoável supor que os responsáveis tinham consciência da ilicitude de suas condutas; era exigível conduta diversa da praticada, qual seja, tomar todas as providências necessárias ao aporte da contrapartida em conta corrente específica do Convênio.
c)	autorizar, desde logo, nos termos do art. 28, inciso II, da Lei 8.443/92, a cobrança judicial da dívida, caso não atendida a notificação;
c)	autorizar, desde logo, com fundamento no art. 26 da Lei 8.443/1992 e no art. 217 do Regimento Interno, caso seja do interesse da responsável, o parcelamento da dívida em até 36 (trinta e seis) parcelas, incidindo sobre cada uma, corrigida monetariamente, os correspondentes acréscimos legais; sem prejuízo de alertá-la de que, caso opte por essa forma de pagamento, a falta de comprovação do recolhimento de qualquer parcela implicará o vencimento antecipado do saldo devedor, nos termos do artigo 26, parágrafo único, da Lei 8.443/1992;
e) 	encaminhar cópia da decisão a ser proferida, acompanhada do relatório e voto que a fundamentarem, ao Procurador-Chefe da Procuradoria da República no Estado do Maranhão, nos termos do § 3º do art. 16 da Lei 8.443/1992 c/c o § 7º do art. 209 do Regimento Interno do TCU, para adoção das medidas cabíveis, informando que a presente deliberação está disponível para a consulta no endereço www.tcu.gov.br/acordaos, além de esclarecer que, caso requerido, o TCU poderá fornecer sem custos as correspondentes cópias, de forma impressa.
O Douto representante do Ministério Público junto TCU, Subprocurador-Geral Paulo Soares Bugarin, ao manifestar-se de acordo com a proposta da Unidade Técnica, lançou o seguinte parecer:
Trata-se de tomada de contas especial instaurada pelo Instituto Nacional de Colonização e Reforma Agrária (Incra) , em desfavor da Federação dos Trabalhadores e Trabalhadoras na Agricultura do Estado do Maranhão (Fetaema) e de Domingos Albuquerque Paz e Francisco Sales de Oliveira, presidentes da referida entidade à época das ocorrências, em razão de irregularidades na prestação de contas dos recursos repassados por meio do Convênio 6000/2004, que teve por objeto a prestação de Serviços de Assessoria Técnica, Social e Ambiental a 18.056 famílias assentadas, a elaboração de 60 Planos de Desenvolvimento de Assentamentos a 10.027 famílias e a elaboração de 5 Planos de Recuperação de Assentamentos a 1.248 famílias, em 133 projetos de assentamentos localizados no Estado do Maranhão.
Após examinar as ocorrências que ensejaram a instauração desta TCE, a unidade técnica concluiu que remanesceu a irregularidade relativa à não comprovação da aplicação da contrapartida pela Fetaema, promovendo a citação da entidade convenente para apresentar alegações de defesa ou recolher aos cofres do Incra a importância de R$ 2.295.027,03, a contar de 29/10/2008, quando findou a vigência do ajuste (peça 45) .
Note-se que a citação apenas da pessoa jurídica encontra-se em conformidade com o seguinte enunciado da jurisprudência selecionada desta Corte, extraído do Acórdão 1431/2016-TCU-Segunda Câmara:
"A pessoa jurídica de direito privado destinatária de transferências voluntárias de recursos federais responde solidariamente com seus administradores pelos danos causados ao erário na aplicação desses recursos [Súmula-TCU 286]. Entretanto, no que se refere à responsabilização quanto ao dano relativo à contrapartida, não havendo indícios de locupletamento pelo administrador, o débito deve ser imputado apenas à entidade de direito privado."
Desse modo, cabe excluir as pessoas físicas da presente relação processual, pois, embora não tenham sido citadas nestes autos, tiveram sua responsabilidade fixada na fase interna desta tomada de contas especial.
A Fetaema apresentou as alegações de defesa acostadas às peças 52-55, argumentando, entre outros aspectos, que houve prescrição para a cobrança do débito; que o Incra não exigiu da entidade a comprovação da sua capacidade financeira para cumprir o compromisso de aportar esses recursos; e que a contrapartida foi aplicada em espécie e com a utilização da estrutura material de bens e serviços da entidade.
Quanto à prescrição do débito, a Secex-TCE ressaltou o entendimento desta Corte acerca da sua imprescritibilidade, nos termos do enunciado de Súmula-TCU 282 (peça 57) .
Sobre o assunto, cumpre registrar, por oportuno, que, mesmo tendo ciência do recente julgamento do RE 636886/AL pelo Supremo Tribunal Federal, entendo que ainda deve prevalecer o entendimento anteriormente firmado por esta Corte, pelas razões expostas no Voto condutor do Acórdão 5236/2020-TCU-Primeira Câmara, proferido pelo Ministro Benjamin Zymler, conforme trechos a seguir reproduzidos:
"11. Com efeito, consoante examinado pela unidade técnica, não é procedente a alegação preliminar de que teria ocorrido decadência ou prescrição, tanto do débito ora em discussão quanto da pretensão punitiva desta Corte de Contas. Verifico que os fatos geradores dos débitos têm data de origem em 8/10/2008 e 26/11/2008, ao passo que a citação foi determinada por meio do despacho do relator, oficializado em 21/1/2016, o que representa pouco mais de sete anos após a ocorrência dos fatos.
12. Enfatizo que estou aplicando a jurisprudência atual desta Corte de Contas sobre a matéria, consolidada na Súmula 282, para a prescrição do débito apurado e, no que tange à eventual aplicação de sanções, no incidente de uniformização de jurisprudência apreciado pelo Acórdão 1441/2016-TCU-Plenário, que adotou o prazo geral de prescrição indicado no art. 205 do Código Civil. Não desconheço que recentemente o Supremo Tribunal Federal, no âmbito do RE 636886/AL, fixou o seguinte enunciado para o Tema 899: 'É prescritível a pretensão de ressarcimento ao erário fundada em decisão de Tribunal de Contas'. Não obstante essa respeitável decisão, ainda pairam diversas dúvidas sobre a matéria, pois é possível a conclusão de que a deliberação não tratou da prescrição do processo de controle externo levado a cabo perante o Tribunal de Contas da União, mas sim da prescrição intercorrente ocorrida durante a fase de execução do acórdão condenatório do Tribunal.
 (...) 
16. Ainda que se interprete que a decisão do STF seja também aplicável à tramitação do processo de controle externo no âmbito do TCU, exsurgem outras diversas questões fundamentais para que esta Corte de Contas estabeleça novo tratamento acerca da prescrição do débito e da pretensão punitiva, em particular qual seria o dies a quo  (data de ocorrência do fato irregular ou data do seu conhecimento pelo TCU) e as hipóteses de interrupção da prescrição.
17. Diante de todas as dúvidas ainda existentes sobre a decisão do STF no âmbito do RE 636886, opto por aplicar ao caso em exame a jurisprudência do TCU então existente, que se fundamenta no art. 37, § 5º, da Constituição Federal, no que tange ao ressarcimento do prejuízo, e no art. 205 da Lei 10.406/2002 (Código Civil) , no que se refere à pretensão punitiva."
Assim sendo, entendo que não deve ser acolhida a preliminar suscitada pela entidade responsável.
Também não cabe, nesta ocasião, transferir a responsabilidade ao Incra por não ter exigido que a entidade comprovasse que possuía capacidade financeira para aportar recursos a título de contrapartida, uma vez que, ao assinar o termo de convênio por sua vontade própria, a convenente deveria estar ciente das suas responsabilidades e da possibilidade de cumpri-las.
Quanto ao mérito, verifica-se, como bem observou a unidade técnica, que o termo de convênio estabeleceu claramente que o valor da contrapartida deveria ser depositado na conta específica nele indicada, não se admitindo o pagamento de despesas em espécie, tendo em vista que isso impede, por razões óbvias, comprovar que houve, efetivamente, a aplicação desses recursos no objeto para o qual se destinavam.
11.	Ante o exposto, este representante do Ministério Público de Contas manifesta-se em conformidade com a proposta formulada pela Secex-TCE (peça 57) , no sentido de que as contas da Fetaema sejam julgadas irregulares, condenando-a ao recolhimento do débito apurado, sugerindo, em acréscimo, que Domingos Albuquerque Paz e Francisco Sales de Oliveira sejam excluídos da presente relação processual.
Estando os autos em meu gabinete, a Federação dos Trabalhadores Rurais Agricultores e Agricultoras Familiares do Estado do Maranhão requereu, em 31/1/2022, a retirada do processo da pauta da sessão de julgamento do dia 1º/2/2022, a fim de estudar a matéria, distribuir memoriais e realizar sustentação oral.
É o relatório.

Luis Antonio Câmara Pedrosa (4354/OAB-MA); Diogo Diniz Ribeiro Cabral (9355/OAB-MA); Jonatas Moreth Mariano (29.446/OAB-DF); Danilo Dias Lourenço (61.712/OAB-DF).

Subprocurador-Geral Paulo Soares Bugarin.

TOMADA DE CONTAS ESPECIAL. CONVÊNIO. NÃO-INTEGRALIZAÇÃO FINANCEIRA DE CONTRAPARTIDA. MOVIMENTAÇÃO DOS RECURSOS MEDIANTE EMISSÃO DE CHEQUE ÚNICO PARA PAGAMENTO DE DIVERSOS CREDORES CITAÇÃO DA ENTIDADE CONVENENTE. INTEGRALIZAÇÃO DA CONTRAPARTIDA PELA EXECUÇÃO DE SERVIÇOS DE APOIO LOGÍSTICO, MENSURÁVEIS ECONÔMICA E FINANCEIRAMENTE. DIFICULDADES DE LOCALIZAÇÃO GEOGRÁFICA DOS ASSENTAMENTOS PARA REALIZAÇÃO DE PAGAMENTOS INDIVIDUAIS A CADA CREDOR MEDIANTE EMISSÃO DE CHEQUES E TRANSFERÊNCIAS BANCÁRIAS. EXECUÇÃO DE GRANDE PARTE DO OBJETO DO CONVÊNIO. ACOLHIMENTO DAS ALEGAÇÕES DE DEFESA. REGULARIDADE COM RESSALVA. EXCLUSÃO DOS ADMINISTRADORES DA RELAÇÃO PROCESSUAL. CIÊNCIA.

TOMADA DE CONTAS ESPECIAL (TCE)

Secretaria de Controle Externo de Tomada de Contas Especial (SecexTCE).

Trata-se de tomada de contas especial instaurada pelo Instituto Nacional de Colonização e Reforma Agrária (Incra) contra a Federação dos Trabalhadores e Trabalhadoras na Agricultura do Estado do Maranhão (Fetaema) e respectivos dirigentes, Domingos Albuquerque Paz e Francisco Sales de Oliveira, em razão de irregularidades na prestação de contas dos recursos repassados à referida entidade por força do Convênio 6000/2004, cujo objeto é a elaboração de 60 Planos de Desenvolvimento de Assentamentos a 10.027 famílias e 5 Planos de Recuperação de Assentamentos a 1.248 famílias, em 133 projetos de assentamentos, localizados no estado do Maranhão,  conforme Plano de Trabalho à peça 1, págs. 198 a 204.
O ajuste teve vigência no período de 28/12/2004 a 29/10/2008, e o prazo para apresentação da prestação de contas expirou em 28/12/2008, já considerados os termos aditivos.
Para custeio do objeto do convênio, foram previstos R$ 26.406.261,60, dos quais R$ 24.003.857,60 seriam repassados pela entidade concedente e R$ 2.402.404.00 corresponderiam à contrapartida. O montante de recursos federais efetivamente transferidos à conta vinculada do ajuste, no período entre 2004 a 2008, foi de R$ 22.930.990,05. 
Realizadas as medidas saneadoras, a Secretaria de Controle Externo de Tomada de Contas Especial identificou responsabilidade da Fetaema em relação à não-integralização da contrapartida correspondente ao valor de R$ 2.295.027,03. Não há evidências de que os administradores da entidade convenente tenham contribuído para o débito em alcance.
Instada a apresentar defesa, a Fetaema alegou, no que interessa ao deslinde dos autos: prescrição da pretensão ressarcitória e decadência da instauração da TCE; ausência de pressupostos de constituição e de desenvolvimento válido e regular do processo; o fato de o Incra não ter requerido da entidade a comprovação da sua capacidade financeira para aportar os recursos da contrapartida; o fato de a contrapartida ter sido aplicada em espécie, além de ter sido integralizada sob a forma de disponibilização de estrutura de bens e serviços da entidade convenente.
A Unidade Técnica e o Ministério Público propõem, em pareceres uniformes, considerar extinta a pretensão punitiva pela prescrição, julgar irregulares as contas da Fetaema ante a não-integralização da contrapartida do convênio, condenando-a ao recolhimento da importância de R$ 2.295.027,03 ao Incra, bem como excluir da relação processual os dirigentes da entidade, à época dos fatos, Domingos Albuquerque Paz e Francisco Sales de Oliveira, uma vez que não há indícios de que se beneficiaram dos recursos não-integralizados pela entidade convenente.
Por fim, estando aos autos em meu gabinete, a Fetaema requereu, em 31/1/2022, a retirada do processo da pauta da sessão de julgamento do dia 1º/2/2022, a fim de estudar a matéria, distribuir memoriais e produzir sustentação oral.
Feito esse introito, decido.
Inicialmente, considero prejudicado o pedido de retirada do processo de pauta, formulado pela Fetaema, diante do cancelamento da sessão de julgamento da 1ª Câmara do dia 1º/2/2022.
Rejeito as preliminares arguidas pela defesa. 
Quanto à prescrição da pretensão ressarcitória, a jurisprudência desta Corte é pacífica no sentido da imprescritibilidade das ações de ressarcimento ao Erário, consoante Enunciado 282 da Súmula de Jurisprudência do TCU. 
Registro que, até o momento, não foi exarada, pelo Supremo Tribunal Federal, decisão com repercussão geral acerca da prescrição da pretensão ressarcitória em processos de controle externo. 
Embora a questão debatida pelo RE 636.886/AL (tema 899 da repercussão geral) , frequentemente suscitado pelos responsáveis, trate da fase posterior à formação do título executivo, o TCU iniciou discussões sobre as premissas da prescritibilidade e eventual mudança de entendimento, tendo em vista recente evolução jurisprudencial no Supremo. 
Até o julgamento de tal processo, em homenagem ao princípio do Colegiado, aplico ao presente caso a jurisprudência dominante desta Corte quanto à imprescritibilidade do dano ao Erário.
De igual forma, não se aplica o prazo decadencial a que alude o art.  54 da Lei 9.874/1999 aos processos de controle externo, sobretudo aos processos que versam sobre tomada de contas especial, consoante vetusta jurisprudência desta Corte de Contas (Acórdão 911/2009-TCU-Primeira Câmara) .
Não procede a alegação de ausência de pressupostos de constituição e de desenvolvimento válido e regular do processo, porquanto os responsáveis foram prévia e regularmente notificados pelo Incra das irregularidades que deram ensejo à instauração da tomada de contas especial, como se depreende do Acórdão 118/2012-TCU-Plenário, relatora E. Ministra Ana Arraes, publicado no D.O.U. em 02/02/2012, o qual apreciou relatório de auditoria realizado no presente convênio 
Também apresentaram defesa na fase administrativa, antes da instauração do processo de tomada de contas especial (peça 2, p. 222-400, e peça 3, p. 3-31) . No âmbito interno do processo de TCE, a notificação dos responsáveis ocorreu em 03/12/2014 (peça 03, p. 275/279) , quando o prazo de vencimento para prestação de contas do convênio expirava em 28/12/2008. Não se verifica, assim, prejuízo ao exercício da ampla defesa e do contraditório.
Com relação à pretensão punitiva, declaro extinta a punibilidade pela prescrição, nos termos do entendimento firmado no Acórdão 1441/2016-TCU-Plenário, de minha relatoria, segundo o qual a prescrição rege-se pela regra geral do prazo de dez anos, definida pelos arts. 189 e 205 do Código Civil, contado da data da ocorrência da irregularidade, sendo interrompido pelo ato que ordenar a citação, a audiência ou a oitiva dos responsáveis. No caso em análise, a transferência dos recursos deu-se entre 2004 e 2008, o prazo para apresentação da prestação de contas expirou em 28/12/2008 e o ato que ordenou a citação data de 19/11/2019.
Quanto ao mérito, inicialmente, sustentei não assistir razão à Fetaema. A rigor, consoante esmiuçado no relatório que acompanha este voto, os recursos de contrapartida não foram depositados na conta específica, mas pagos em espécie, o que contraria os arts. 2º, inciso V, 7º, inciso II, e 22, todos da IN/STN 01/97 e rompe o liame causal entre as despesas declaradas e os recursos do convênio. Os valores de contrapartida faziam parte do convênio. Como tal, deveriam ser aplicados segundo as condições estabelecidas no ajuste
 A Fetaema admite não ter empregado os recursos financeiros da contrapartida no objeto do Convênio 6000/2004, em afronta às cláusulas terceira, quarta, parágrafo segundo, e oitava, as quais exigiam a integralização da contrapartida em dinheiro a ser depositado na conta vinculada do ajuste, sob pena de sanção e devolução da importância devida ao Incra.
Contudo, diante das circunstâncias do caso concreto e das lúcidas ponderações do revisor, E. Ministro Vital do Rêgo, reconsidero minha posição inicial para acompanhar S. Excelência, no sentido de julgar regulares com ressalvas as contas da Fetaema, expedindo-lhe quitação.
É razoável admitir que convenente tenha sido induzida a equívoco de interpretação ao integralizar a contrapartida do convênio por meio da prestação de serviços economicamente e financeiramente mensuráveis de apoio logístico ao desenvolvimento de projetos de assentamento do Incra, tais como disponibilização de veículos para deslocamento de técnicos, pagamento de diárias, oficinas de capacitação, manutenção de computadores e reuniões com núcleos de assistência técnica e extensão rural, conforme plano de trabalho (peça 1, pág. 51) . Tais serviços foram confirmados pelo Incra, o que releva a irregularidade atinente à integralização financeira da contrapartida do ajuste.
Quanto ao pagamento a diversos credores mediante a emissão de único cheque, embora reconheça a irregularidade, as dificuldades de acesso a localidades remotas dos assentamentos justificam, excepcionalmente, a dispensa da transferência bancária e o desembolso em espécie para pagamento das despesas. Mesmo diante dessas condições, a Divisão de Prestação de Contas do Incra atestou a regular execução da despesa, de acordo com os objetivos do convênio.
Também foi verificada execução de grande parte do objeto, não tendo sido identificado desvio de objeto.
Assim, acolho as alegações de defesa e julgo regulares com ressalva as contas da Federação dos Trabalhadores Rurais Agricultores e Agricultoras Familiares do Estado do Maranhão (Fetaema) , com fulcro no artigo 16, inciso II, 18 e 23, inciso II, da Lei 8.443/1992, expedindo quitação à responsável.
Por fim, excluo os responsáveis Domingos Albuquerque Paz e Francisco Sales de Oliveira da presente relação processual, os quais não foram citados, uma vez que não há indícios de que esses administradores tenham locupletado com o débito imputado à Fetaema.
Ante o exposto, voto por que o Tribunal acolha a minuta de acórdão que ora submeto à apreciação do colegiado.
TCU, Sala das Sessões, em 22 de fevereiro de 2022.
WALTON ALENCAR RODRIGUES 
Relator

Trata-se de Tomada de Contas Especial instaurada pelo Incra em virtude de irregularidades na prestação de contas dos recursos repassados à Federação dos Trabalhadores e Trabalhadoras na Agricultura do Estado do Maranhão (Fetaema) por força do Convênio 6000/2004, que teve por objeto a prestação de serviços em projetos de assentamentos, localizados no estado do Maranhão.
Louvo a percuciente análise do relator e acompanho, desde já, a proposta de excluir da relação processual os dirigentes da entidade. Contudo, a análise do caso concreto me leva a divergir da proposta de condenação em débito da entidade, pelos motivos que passo a expor.
Na consecução dos objetivos do convênio estava previsto o aporte de R$ 2.402.404.00 correspondente à contrapartida. A ausência da comprovação de sua aplicação justificou a proposta trazida pelo relator, acompanhando as manifestações da unidade técnica e do Ministério Público junto ao TCU, de irregularidade das contas e condenação em débito da entidade convenente, sem a aplicação de multa em face da caracterização da prescrição da pretensão punitiva deste Tribunal.
Em seu voto, o i. relator apontou que os recursos de contrapartida não teriam sido depositados na conta específica, mas pagos em espécie, o que contraria o regramento estabelecido pela IN/STN 01/97 e romperia o liame causal entre as despesas declaradas e os recursos do convênio. Considerando que os valores de contrapartida faziam parte do convênio, deveriam ter sido aplicados segundo as condições estabelecidas no ajuste.
Compulsando os autos, verifico que, de fato, a Cláusula 4º, § 2º, do convênio (peça 1, p. 190) previa que os recursos do concedente e do convenente deveriam ser movimentados em conta específica do convênio.
A entidade responsável se defendeu alegando que, embora mensurada economicamente, a contrapartida seria exigível em bens e serviços.
Entendo, concessa venia, existirem nos autos elementos que corroboram a afirmação da Fetaema. Senão vejamos.
O Plano de Trabalho aprovado pelo concedente estabelecia que a contrapartida teria por finalidade custear as despesas com apoio logístico, reuniões e oficinas (peça 1, p. 51) . Em sua memória de cálculo a contrapartida estava dividida em quatro itens: apoio logístico - veículos; apoio logístico - computadores; oficina de capacitação; e reunião com os núcleos ATES (peça 1, p. 57) .
O apoio logístico - veículos previa a disponibilização e manutenção de uma quantidade variável de veículos ao longo da avença. Da mesma forma, o apoio logístico - computadores estabelecia o fornecimento e a manutenção de microcomputadores também em quantidades variáveis.
Na oficina de capacitação e reunião com os núcleos ATES havia previsão do pagamento de deslocamento no montante de R$ 80,00 por pessoa, diárias no valor de R$ 20,00 por pessoa/dia, e deslocamento/núcleo em valores que não excediam ao montante de R$ 500,00 por reunião (peça 1, p. 57-69) .
A Divisão de Prestação de Contas do Incra, ao examinar as justificativas apresentadas pelo convenente na fase interna desta TCE, corroborou a afirmação da entidade responsável ao afirmar que o montante da contrapartida seria comprovado em bens e serviços economicamente mensuráveis (peça 2, p. 226) . Mais adiante, assim explicitou (peça 2, p. 392) , verbis:
Em conformidade com a Cláusula Contratual Terceira do Termo de Convênio, o valor da contrapartida, de responsabilidade da FETAEMA, seria no valor de R$ 2.402.404,00 (dois milhões, quatrocentos e dois mil, quatrocentos e quatro reais) , que seriam comprovados com material de consumo, diárias e serviços.
Com relação ao cumprimento do objeto acordado, os elementos dos autos dão conta do cumprimento parcial da avença, tendo sido apontadas as metas não cumpridas, conforme quadro constante dos autos à peça 2, p. 298, que identificou a inexecução do montante de R$ 339.484,54 do total dos recursos efetivamente repassados (R$ 22.930.990,05) . Foi devolvido pelo convenente, em 31/10/2008, o valor de R$ 315.862,22, por meio de GRU, relativo a saldo dos recursos não executados, restando, assim, o montante de R$ 23.622,32, que deveriam ser restituídos pela entidade convenente.
No que tange a essa última glosa apontada, a unidade técnica, na manifestação constante da peça 45, descaracterizou o referido indício de débito, uma vez que em sua apuração o Incra considerou o plano de trabalho aprovado, sem levar em conta que o montante do repasse foi inferior ao originalmente acordado entre as partes. Levou-se em consideração, ainda, que o montante apontado como não executado pelo Incra era inferior à parcela não repassada no âmbito do convênio (R$ 1.072.867,55) .
Na análise da prestação de contas, a comprovação da contrapartida por parte do convenente também foi avaliada. A referida Divisão do Incra avaliou os bens e serviços prestados pela entidade a esse título, inclusive no que se refere à vinculação de determinados bens ao patrimônio da entidade responsável (peça 2, p. 392-400 e peça 3, p. 3-7) , avaliou o pagamento de diárias a assessores de ATES (peça 2, p. 348-350) , dentre outros, para os quais atestou a sua execução.
O pagamento em espécie também foi examinado pela referida Divisão de Prestação de Contas, mediante a constatação da emissão de um único cheque para o pagamento de diversos credores. Aquela divisão acatou a justificativa da entidade de que a transferência bancária se demonstrou inviável, em razão da localização dos técnicos em localidades de difícil acesso. Dessa forma, o pagamento de tais despesas foi condicionado pela realidade local.
A Divisão de Prestação de Contas do Incra apontou, nesse caso, que havia sido verificado a emissão de recibos nominativos para cada beneficiário dos recursos em questão e o total de despesas corresponderia exatamente ao valor sacado, tendo sido observado que os depósitos foram creditados na conta do cliente/beneficiário sendo as despesas atestadas e liquidadas pelo executor (peça 2, p. 360-370) .
O acatamento das justificativas pelo Incra, quanto à realização de pagamento em espécie, encontra ressonância na jurisprudência deste Tribunal, consubstanciada no Acórdão 6309/2009-TCU-Segunda Câmara, segundo a qual "as dificuldades impostas por condições geográficas desfavoráveis podem justificar pagamentos em espécie, mediante recibo, desde que os valores e datas das notas de empenho, notas fiscais e recibos emitidos pelos fornecedores sejam compatíveis com os saques da conta específica".
A análise dos elementos do processo permite concluir que a entidade responsável apresentou em sua prestação de contas os elementos necessários à comprovação das despesas por ela realizadas e a execução do objeto nos moldes acordados, afastando, assim, quaisquer dúvidas acerca da efetiva aplicação dos recursos da contrapartida no objeto acordado.
A irregularidade remanescente residiria na realização de tais despesas fora da conta específica do convênio em questão.
Observo que a menção final à necessidade de devolução da contrapartida, no relatório da Divisão de Prestação de Contas, datado de setembro de 2013 (peça 3, p. 31) , está intrinsicamente atrelada à determinação constante do Acórdão 118/2012-TCU-Plenário, anteriormente proferido, que antes mesmo da análise da prestação de contas já apontou para a necessidade dessa devolução, haja vista a ausência de depósito da contrapartida na conta específica do convênio.
Destaco que à época da prolação da referida deliberação, este Tribunal não contava com os elementos posteriormente juntados a estes autos, que apontam para a efetiva aplicação dos recursos questionados.
Ainda que não defenda a ausência de irregularidade no caso vertente, em virtude da movimentação fora da conta específica do convênio, vejo a condenação em débito da entidade, neste caso concreto, como medida não consentânea com os fatos apurados.
Os recursos previstos como contrapartida foram, de fato, empregados na avença, o que possibilitou a plena execução do convênio, conforme apontado nos relatórios do Incra. Não há indicação de que houve aplicação de recursos federais transferidos para substituir as despesas previstas como contrapartida.
Além disso, a quebra do nexo de causalidade, no caso em apreço, não resultou em prejuízo inexpugnável, já que os recursos questionados tinham natureza particular e própria do convenente, foram devidamente aplicados e comprovados mediante documentação financeira acostada aos autos.
Ainda que subsista a irregularidade em questão, deixo de propor a aplicação de multa à entidade responsável, em atenção à jurisprudência desta Corte de Contas acerca da impossibilidade de aplicação da multa prevista no art. 58 da Lei 8.443/1992 a pessoa jurídica, conforme Acórdão 2065/2019-TCU-Plenário, 2.861/2018-TCU-Plenário, 638/2014-TCU-1ª Câmara, entre outros.
	Diante do exposto, proponho que o acolhimento das alegações de defesa da entidade convenente, para afastar o débito apontado e julgar suas contas regulares com ressalva.
TCU, Sala das Sessões, em 3 de maio de 2022.
Ministro VITAL DO RÊGO
Revisor